【裁判字號】    99,上訴,130
【裁判日期】    990415
【裁判案由】    偽造文書等
【裁判全文】
臺灣高等法院臺南分院刑事判決         99年度上訴字第130號
上  訴  人  丙○○
即  被  告
選任辯護人  扶助律師吳啟勳
上列上訴人因偽造文書等案件，不服臺灣雲林地方法院98年度訴
字第777 號中華民國98年12月17日第一審判決（起訴案號：臺灣
雲林地方法院檢察署98年度偵字第2045號、第2136號），提起上
訴，本院判決如下：
    主  文
上訴駁回。
    事  實
一、蕭安男於民國98年3 月間，因積欠真實姓名年籍不詳綽號「
    阿志」之人債務無法償還，經「阿志」要求蕭安男為詐欺集
    團出面向被害人收取款項以抵償債務，而應允「阿志」之邀
    加入該詐欺集團，並共同基於意圖為自己不法所有、行使偽
    造公文書及行使偽造特種文書之犯意聯絡，先由蕭安男於98
    年4 月18日某時前往拍攝照片後，在不詳地點交付自己照片
    與「阿志」，以偽造檢察機關人員識別證，嗣「阿志」即於
    不詳時間、地點，將蕭安男照片黏貼於預先印妥之「臺灣省
    法務部特別執行署」識別證上，偽造附表一編號2 之「臺灣
    省法務部特別執行署」識別證1 枚（其內容係用以證明蕭安
    男為臺灣省法務部特別執行署之書記官王文智）；蕭安男再
    於98年4 月19日晚間8 時許，在台中市某處收取由真實姓名
    年籍不詳之詐欺集團成員所交付，如附表一編號1 所示偽造
    「臺灣省臺北地檢署印」公印1 顆、編號2 所示上開偽造識
    別證1 枚、編號3 至6 所示行電動話4 支、編號7 所示印泥
    1 盒、編號8 所示橡皮筋1 包及編號9 所示手銬1 副，以供
    蕭安男依指令從事收取詐欺款項之用。嗣並於98年4 月20日
    下午5 時許，利用上開偽造文件等物品，在彰化縣田中鎮○○街93巷23號甲○○住處，向甲○○詐騙現金新台幣（下同
    ）1,050,000 元得手（同案被告蕭安男此部分偽造文書、詐
    欺等犯行，業經原審判決確定）。
二、
  (一)蕭安男（已經原審判決確定）另與丙○○及「阿志」所屬詐
    欺犯罪集團成員共同基於意圖為自己不法所有、行使偽造公
    文書及行使偽造特種文書之犯意聯絡，由丙○○於98年4 月
    22日上午7 時30分許，駕駛車牌458-XT號計程車，在台中市
    ○○○路與大墩路口收取由真實姓名年籍不詳之詐欺集團成
    員所交付，如附表一編號10所示紙袋1 個（內裝有如附表一
    編號1-9 ，同事實欄第一項所示之物）後，再依指示於同日
    8 時許，前往台中市○○路與漢口路口搭載蕭安男，並將該
    紙袋交與蕭安男，以供其2 人依指令從事收取詐欺款項之用
    。丙○○旋又駕車將蕭安男載往彰化縣某處網咖店，並分別
    由丙○○持附表一編號3 （0000000000號）及編號6 （0000
    000000號，貼有「車」標籤）所示行動電話、蕭安男持有附
    表一編號4 （0000000000號）及編號5 （0000000000號，貼
    有「公司」標籤）所示行動電話，作為相互聯絡之工具，等
    待詐欺集團之指示。
  (二)嗣「阿志」所屬詐欺集團成員即撥打電話給乙○○，自稱檢
    察官，並佯稱乙○○涉嫌一工廠倒閉案，負債千萬元，應提
    領400,000 元交付給前往現場之人員云云，致乙○○不疑有
    他，於同日下午1 時30分前往西螺鎮農會九隆辦事處提領40
    0,000 元，惟因農會人員發覺有異，遂報警處理，經員警要
    求乙○○繼續與詐騙集團保持聯繫，依警方之指示佯裝受騙
    ，並約定交款地點為雲林縣西螺鎮吳厝里朝興宮。
  (三)丙○○接獲詐欺集團電話指令後，即於同日11時28分許，以
    如附表一編號3 所示0000000000號行動電話，聯絡蕭安男所
    持用如附表一編號4 所示0000000000號行動電話，並駕駛上
    開計程車接載蕭安男前往雲林縣西螺鎮。同日下午3 時許，
    在國道一號高速公路西螺交流道下某「7-11」便利商店，由
    蕭安男下車接收詐欺集團成員於不詳時間、地點偽造，如附
    表二（即原判決附表三）編號1 至4 所示之「台北地方法院
    地檢署監管科」、「請求暫時性凍結執行聲請書」各2 紙，
    並持前述偽造「臺灣省臺北地檢署印」公印，接續蓋用在附
    表二編號1 至2 所示之「台北地方法院地檢署監管科」、「
    請求暫時性凍結執行聲請書」文件上，偽造公印文各1 枚，
    以此方式偽造「台北地方法院地檢署監管科」、「請求暫時
    性凍結執行聲請書」公文書各1 紙，分別表示「台北地方法
    院地檢署」已受理乙○○請求暫時凍結名下資產及已收受乙○○所交付監管之款項400,000 元等意旨，再由丙○○駕駛
    上開計程車搭載蕭安男前往雲林縣西螺鎮吳厝里朝興宮。
  (四)同日下午3 時30分許抵達朝興宮附近後，由丙○○持上開附
    表一編號3 、6 所示行動電話，負責注意蕭安男舉動及周遭
    動靜、蕭安男則持附表一編號4 、5 所示行動電話及配帶附
    表一編號2 所示「臺灣省法務部特別執行署」識別證，下車
    前往約定之交款地點，向乙○○表示其係法務部書記官王文
    智，並行使附表二編號1 、2 之偽造公文書，足以生損害於
    法務部核發識別證、臺灣臺北地方法院檢察署核發公文書之
    正確性、公信力及姓名為「王文智」之人，同時將附表一編
    號5 所示0000000000號行動電話（貼有「公司」標籤）交由
    乙○○接聽，以取信乙○○，惟因不明原因斷訊，蕭安男乃
    又以附表一編號4 所示0000000000號行動電話，於同日15時
    56分、58分及16時1 分許，陸續撥打丙○○所持用附表一編
    號3 所示之0000000000號行動電話聯絡，惟此時負責把風接
    應之丙○○發現事跡敗露，欲駕車離去，旋遭現場埋伏之員
    警上前逮捕丙○○及蕭安男2 人，致未能詐得財物，並經警
    扣得附表一、二所示之物，而查悉上情。
三、案經乙○○訴由雲林縣警察局西螺分局報請臺灣雲林地方法
    院檢察署檢察官偵查起訴。
    理  由
壹、程序方面
一、按被告以外之人於審判外之言詞或書面陳述，除法律有規定
    者外，不得作為證據，刑事訴訟法第159 條第1 項有明文。
    本件證人即同案被告蕭安男於警詢中之陳述，就被告丙○○
    而言，均屬被告以外之人於審判外之陳述，且查無合於同法
    第159 條之1 至第159 條之5 例外規定情形，依同法第159
    條第1 項規定，應無證據能力。惟仍得以之作為彈劾證據，
    用來爭執或減損被告、證人或鑑定人陳述之證明力（最高法
    院96年台上字第7368號、97年台上字第67號、97年台上字第
    483號判決）。
二、證人即同案被告蕭安男於98年4 月22日、同年6 月19日偵查
    中具結後向檢察官所為之供述，經查並無不法取供或其他違
    法情事，且無顯有不可信之情況，依刑事訴訟法第159 條之
    1 第2 項規定，應有證據能力。
三、證人即同案被告蕭安男於98年4 月23日、同年5 月12日偵查
    中之供述部分：
  1.按被告以外之人於偵查中向檢察官所為陳述，除顯有不可信
    之情況者外，得為證據，刑事訴訟法第159 條之1 第2 項定
    有明文。又刑事訴訟法第158 條之3 規定：「證人、鑑定人
    依法應具結而未具結者，其證言或鑑定意見，不得作為證據
    」。所謂「依法應具結而未具結者」，係指檢察官或法官依
    刑事訴訟法第175 條規定，以證人身分傳喚被告以外之人（
    證人、告發人、告訴人、被害人、共犯或共同被告）到庭作
    證，或雖非以證人身分傳喚到庭，而於訊問調查過程中，轉
    換為證人身分為調查，此時其等供述之身分為證人，則檢察
    官、法官自應依本法第186 條有關具結之規定，命證人供前
    或供後具結，其陳述始符合第158 條之3 規定，而有證據能
    力。若檢察官或法官非以證人身分傳喚而以告發人、告訴人
    、被害人或共犯、共同被告身分傳喚到庭為訊問時（例如刑
    事訴訟法第71條、第219 條之6 第2 項、第23 6條之1 第1
    項、第248 條之1 、第271 條第2 項、第271 條之1 第1 項
    ），其身分既非證人，即與「依法應具結」之要件不合，縱
    未命其具結，純屬檢察官或法官調查證據職權之適法行使，
    當無違法可言。不論係本案或他案在檢察官面前作成未經具
    結之陳述筆錄，係屬被告以外之人於偵查中向檢察官所為之
    陳述，本質上屬於傳聞證據，基於保障被告憲法上之基本訴
    訟權，除該被告以外之人死亡、身心障礙致記憶喪失或無法
    陳述、滯留國外或所在不明而無法傳喚或傳喚不到、或到庭
    後拒絕陳述等情形外，如已經法院傳喚到庭具結而為陳述，
    並經被告之反對詰問，上開非以證人身分而在檢察官面前未
    經具結之陳述筆錄，除顯有不可信之情況者外，如已於判決
    內敘明其符合傳聞證據例外之理由，得為證據，非不得採為
    判斷之基礎（最高法院97年台上字第3033號著有判決）。
  2.被告丙○○爭執同案被告蕭安男於98年4 月23日、同年5 月
    12日偵查中，以共同被告身分應訊時所為供述之證據能力(
    未經具結）。惟查，蕭安男經檢察官以共同被告身分訊問時
    ，既非證人身分，即與「依法應具結」之要件不合，檢察官
    未命其具結，自無違法之處，且蕭安男嗣後已於審判中到庭
    作證，具結後由檢察官及被告丙○○之辯護人進行交互詰問
    ，被告丙○○之反對詰問權已獲保障；另在實務運作上，檢
    察官偵查中向被告以外之人所取得之陳述，原則上均能遵守
    法律規定，不致違法取供，其可信度極高，同案被告蕭安男
    亦未曾提及檢察官在偵查時有不法取供之情形，被告丙○○
    及其辯護人亦未能釋明蕭安男於偵查中以共同被告身分應訊
    之供述，其作成之客觀條件及環境有何顯不可信之情況，依
    上開說明，應認蕭安男於偵查中以共同被告身分應訊而未經
    具結之偵訊筆錄，亦有證據能力。
四、除前開所述各項證據外，本件其餘被告以外之人於審判外之
    陳述，均經檢察官、被告及辯護人於本院審理中表示同意列
    為本案之證據（本院準備程序筆錄5 頁、審判筆錄3 頁），
    本院審酌前揭言詞或書面陳述作成時之情況，核無違法取證
    或其他瑕疵，認為以之作為證據為適當，均有證據能力。
貳、實體方面
一、訊之被告丙○○雖坦承於上開時、地經由不詳之人指示，駕
    駛車牌458-XT號計程車搭載同案被告蕭安男，向被害人乙○○收取款項等事實，惟否認有何偽造文書及詐欺取財之犯行
    ，辯稱：「行動電話及文件都不是我的，是有人在路邊攔車
    並交給我1 個袋子，裡面裝這些東西，我並不認識該人，他
    叫我到台中市○○路及山西路口全家便利商店旁的咖啡座去
    問問看有誰叫車，我到該處後是蕭安男上車，我就將那一袋
    東西交給他，他就說要去彰化，隨便一家網咖都可以，我載
    他到彰化民族路找到1 家網咖，蕭安男就拿1 支行動電話給
    我，說他要去上網，等會兒還會坐我的車，會再跟我聯絡，
    我就停在路邊等他的電話，到了下午2 點多，他打電話給我
    說他辦好要坐車了，問我在那裡，我說在網咖的對面而已，
    然後我就載他到西螺某家7-11便利商店，他就進去7-11裡面
    了，做什麼事我不知道，我去7-11旁邊的小巷上廁所，接著
    載他到吳厝里某處三叉路口，他就下車並從他自己的包包內
    拿出襯衫、領帶在那邊換衣服，然後就說要到廟裡面去辦一
    些事情，叫我等他，過了一下子就圍了一些人，我好奇開車
    往前去查看，看到很多村民拿棍棒往我這邊衝，我不知道發
    生何事就趕快將車子轉頭要離開，但村民把我攔下來，說警
    察叫我進去協助調查。我之前並不認識蕭安男，也沒有要和
    他一起騙錢」各等語。
二、經查：
  (一)被告丙○○對於在上開時、地，經不詳姓名年籍之人指示後
    ，前往台中市○○路與漢口路口搭載同案被告蕭安男，及交
    付附表一編號10所示紙袋給蕭安男，內裝有附表一編號1 至
    9 所示物品，嗣於雲林縣西螺鎮吳厝里朝興宮前為警查獲，
    並經警扣得附表一及附表二所示物品等事實，均承認不諱，
    核與同案被告蕭安男於偵查及原審審理中供述之情節，大致
    相符，並經證人即被害人乙○○、查獲員警廖學源分別於警
    詢中及原審審理時證述明確，且有卷附照片6 幀（警卷26-2
    8 頁）及扣案如附表一及附表二所示物品可佐。
  (二)證人蕭安男於原審證稱：「公司打電話給丙○○要他將我載
    至何處，他將手機給我叫我在那裡等待；上手會打電話給丙○○，然後到該處看住址及四周圍；手機上的『公司』是大
    陸那邊打過來，『車』是台灣這裡與車手聯絡所用」（原審
    卷27-28 頁）、「丙○○把東西交給我之後，就載我到彰化
    1 家網咖等電話」、「1 支手機後面有貼『車』，詐騙集團
    成員會與開車的人通話，1 支手機貼『公司』，也是詐騙集
    團成員打的」、「收到傳真後，就蓋官印，之後就去吳厝，
    他本來建議去國小，他們有打電話來說被害人說國小太遠，
    我說不然約在雲林縣西螺鎮吳厝里朝興宮」、「他們有打電
    話給丙○○，說要去西螺」、「『車』手機是丙○○專用的
    ，『公司』那支手機是有案件時我要拿的」、「另外2 支沒
    有貼『車』或『公司』的手機（即附表一編號3 、4 所示00
    00000000、000000000 號行動電話），是我與開車的人對通
    的，1 人1 支」等語（原審卷171-172 頁、174 頁正、背面
    ），核與證人即查獲員警廖學源於原審證稱：「98年4 月22
    日農會行員通知派出所，我們才知道有乙○○詐騙案，為不
    讓被告發覺，我們跟被害人乙○○說先應付拖時間，因為乙○○行動不便，要離我們派出所較近的地方，經乙○○與詐
    欺集團聯絡後，更改交款地點到雲林縣西螺鎮吳厝里朝興宮
    前」等語（原審卷19 2頁）大致相符。參以扣案之00000000
    00號行動電話，於98年4 月22日11時28分，撥打門號000000
    0000號行動電話，其通聯基地台位置在彰化縣彰化市○○路
    522 號9 樓頂；而門號0000000000號行動電話於98年4 月22
    日15時6 分、11分，撥打門號0000000000號行動電話，其電
    話通聯基地台位置在雲林縣西螺鎮○○段972 之3 地號，有
    行動電話通聯紀錄在卷可參（2045號偵卷34頁），及被告丙○○於原審供稱：「蕭安男把袋子裡面的2 手機交給我，告
    訴我如果1 支手機有響，接了之後再打另1 支電話叫他出來
    」等語（原審卷134 頁背面），足徵蕭安男上開證詞內容與
    事實相符，堪以採信。查扣案如附表一編號1 至9 所示物品
    ，既係詐欺集團提供蕭安男、丙○○依指令從事收取詐期款
    項所用之物，對於詐欺集團而言，應屬極為重要之物品，倘
    被告丙○○並非詐欺集團成員認識或可以信任之人，自不可
    能託付丙○○專人、專程送交蕭安男，並開車接送蕭安男從
    事詐欺犯罪。
  (三)同案被告蕭安男與被害人乙○○見面時，僅持貼有「公司」
    標籤之行動電話，並未持貼有「車」標籤之行動電話，蕭安
    男將貼有「公司」之行動電話交給乙○○接聽時，並未接通
    ，業經蕭安男於原審羈押庭供稱：「上面的人叫我拿手機給
    被害人乙○○聽，拿給他聽之後，後來就沒有聲音了，之後
    警察就過來了」（原審98聲羈93號卷8 頁）；審理中供稱：
    「跟被害人詐騙時，詐騙集團打『公司』那支電話，是我接
    的，詐騙集團的人說下車後『公司』這手機要帶著」、「我
    身上帶貼有『公司』那支、沒有貼『公司』的也帶1 支，與
    我黑色那支，共3 支手機」、「丙○○身上有2 支手機」、
    「因為當時要跟乙○○詐騙時，詐欺集團說乙○○沒有手機
    ，叫我拿『公司』的手機給他，乙○○拿起手機後沒有聲音
    ，我就打對通手機給丙○○」、「我先把手機給乙○○聽，
    他說手機沒有通，我就打電話問丙○○為何手機不通」各等
    語（原審卷172 頁、174 頁背面-175頁、199 頁）；而門號
    0000000000號行動電話於98年4 月22日15時56分、58分、16
    時1 分（即當日下午約4 時許左右，丙○○遭警逮捕之時間
    )， 曾撥打門號0000000000號行動電話，其電話通聯基地台
    位置在雲林縣西螺鎮吳厝裡43號樓頂，有行動電話通聯紀錄
    在卷可考（2045號偵卷34頁、36頁背面），足見被告丙○○
    與蕭安男分持附表一編號3 、4 所示未貼標籤之行動電話各
    1 支，作為彼等相互聯絡之工具。再參以蕭安男於原審供稱
    ：「丙○○停車的位置距離我與被害人大約100 公尺」、「
    我跟被害人接觸時，並未另外打電話給上手，說現場有狀況
    」、「我把手機拿給乙○○聽時臨時斷掉，是乙○○跟我說
    的」、「我沒有用其他方式通風報信說現場有狀況，我就直
    接把手機拿給乙○○」等語（原審卷174 頁背面-175頁），
    足見蕭安男所供僅持貼有「公司」標籤之行動電話，未持貼
    有「車」標籤之行動電話，應屬實在；該貼有「車」標籤之
    行動電話，顯係由被告丙○○持用，以便擔任監控、把風之
    工作，並負責將蕭安男與被害人乙○○接觸之情形回報給詐
    欺集團無訛，並非僅單純負責接送。
  (四)承辦警員廖學源於原審證稱：「農會行員通知派出所有乙○○詐騙案」、「丙○○有開一部計程車（即警卷第26、27頁
    照片所示計程車），在我們去之前已經有人在埋伏，看到有
    異狀。當決定地點，我與行員就尾隨計程車，我們已經知道
    他在那邊」、「另有台西分局偵查隊員1 位警員，他住家在
    那邊，我們交待那位同事看那部計程車」、「當天16時左右
    ，蕭安男先下車走到取款地，被害人交錢給他的時候，當場
    逮捕蕭安男」、「派出所距離廟很近，我們逮捕蕭安男時，
    計程車往廟前開，在派出所前面要迴轉」、「計程車停的地
    方，無法看到被害人的位置，大約要到派出所前面才看得到
    」、「（計程車）當時要迴轉，還沒有迴轉過來，車身是打
    橫45度的方向，在廟的前面」、「我先打電話叫另一位同事
    去攔下（計程車），同事跟地方的民眾跑出來攔下」等語（
    原審卷第192-195 頁）。亦可證明被告丙○○見蕭安男為警
    逮捕時，立刻準備駕車離開，顯與一般單純負責接送而收取
    車資之計程車司機，大不相同。
  (五)被告丙○○雖以前開情詞置辯，惟查：
  1.丙○○於警詢中供稱：「有1 位不詳姓名之男子，於98年4
    月22日7 時30分左右，在台中市○○○路與大墩路口攔我的
    車，交給我1 包紙袋包著的物品給我，要我8 點準時到台中
    市○○路與漢口路口，載1 個高高的戴眼鏡的男子並將東西
    交給他，我到達時就有1 名男子走過來，問我是否有人在五
    權西路與大墩路口攔我的車，並交給我1 包物品，我說有，
    他就上車」、「之前沒有他人以同樣方式攔我的車，要我載
    送物品給他人」（警卷16、18頁）；於原審則供稱：「有1
    個年輕人向我攔車，交給我1 個袋子，叫我8 點之前到山西
    路與漢口路口的全家便利商店等1 個人，當時有2 、3 個人
    在現場，因我無法確認，我就問有沒有叫車，其中蕭安男說
    有，我就把袋子交給他」、「除本案外，另外有1 次有人攔
    車交給我東西送貨」云云（原審卷134 頁背面、176 頁），
    先後所述並不一致，否為真實，已非無疑。
  2.現今社會以假冒檢察官等公務員之方式向無辜民眾詐騙鉅額
    存款之詐欺案件日增，該等不法之徒多為集團性犯罪，以多
    名成員分別假冒警員、檢察官或法院、檢察署人員，並偽造
    公文書以取信被害人。是故詐欺集團為在被害人起疑或聯絡
    他人之前迅速詐得款項，確保開車載送之人不會在詐騙過程
    中因察知其等犯行而要脅分贓或報警處理，及避免收取之鉅
    額款項被他人私吞後逃逸等風險，自須由詐欺集團之成員負
    責跟蹤、監視被害人及掩護、載送收取詐欺款項者之工作，
    實不可能隨機僱用不知情之計程車司機擔任此項工作，而提
    高其等詐騙失敗或被查獲之風險。被告丙○○辯稱不認識蕭
    安男，也沒有要和他一起騙錢云云，實難憑採。其將附表一
    所示物品交付蕭安男供作本件行騙之工具，且搭載蕭安男至
    國道一號高速公路西螺交流道某「7-11」便利商店，收取如
    附表二編號1 至4 所示文件並加以偽造後，前往本件案發現
    場向被害人乙○○詐騙金錢，並負責現場監控把風等工作，
    業如前述，對於蕭安男行使偽造特種文書及偽造公文書行騙
    之事實，顯難諉為不知，其與不詳詐欺集團成員及蕭安男有
    犯意聯絡及行為分擔，應甚灼然。
  (六)被告丙○○雖提出計程車客運業僱用駕駛人申報書、契約書
    、領機表、計程車駕駛人執業登記證等文件，證明其確實擔
    任計程車司機，且本案車資係按錶計算，並應向蕭安男收取
    云云，然證人蕭安男於原審審理中證稱：「本案計程車之費
    用，丙○○說回去會有人給他」等語（原審卷172 頁正、背
    面）。查被告丙○○與蕭安男並非熟識，其於98年4 月22日
    上午8 時許，經由不詳之人指示前往搭載蕭安男至彰化、西
    螺等地，迄同日下午4 時許為警查獲，載客之時間、行程並
    非短近，理應事先與蕭安男或該不詳之人約定車資，並於蕭
    安男遭警逮捕時，下車前往瞭解，以保自身權益，實不可能
    在未確定可以收取車資之情形下，搭載不熟識之客人四處遊
    蕩，並於蕭安男遭警逮捕時，不顧自己能否收取車資即欲開
    車掉頭離開現場，其所為顯與一般包租計程車遠行之方式迥
    異；且詐欺集團成員為能順利取得被害人之款項，行事自然
    小心謹慎，亦不可能於取信被害人後，前往收取金錢時，甘
    冒被查緝之風險，而僱用全然不知內情之計程車司機載送蕭
    安男出面取款。被告丙○○上開所提之證據，僅能證明其平
    日從事計程車司機工作之事實，尚難據為本案有利之認定。
  (七)雖蕭安男於98年4 月22日偵查中供稱：「扣案之4 支手機、
    手銬、證件、印台等物，是上手裝在袋子，於98年4 月19日
    晚上8 時，至我位於台中市曉明麗晶大廈66號4 樓之12租屋
    處拿給我的，其中1 支給計程車司機，剩下3 支我自己持有
    」。『台北地方法院地檢署監管科』及『請求暫時性凍結執
    行聲請書』是上手傳真到7-11商店，叫我去拿的。上手先撥
    打我所持用某1 支白色手機電話叫我前往西螺7-11收傳真，
    依傳真紙上地址前往，到達後我們到附近看有沒有警察，上
    手再打電話要約地方，我看到有1 個國小，上手說太遠，所
    以才改約在朝興宮；被告丙○○不知道我行騙，因為不可以
    告訴他」（2045號偵卷13-15 頁）；於98年5 月12日偵查中
    供稱：「我不清楚丙○○是否知道我要去詐騙；我要去那裡
    都是上手打電給我的，我再告訴丙○○」等語（2045號偵卷
    57頁）。惟嗣後於原審審中已證稱：「（被告丙○○有無跟
    你說被警察抓到時要如何說？）給車手先出去，詐騙集團的
    人跟我說1 個人進去比較好交保」、「（偵查所述為何與今
    日不同？）詐騙集團交代我要先給丙○○交保出去」、「（
    你是照詐騙集團成員的指示做陳述？）是」等語甚明（原審
    卷172 頁背面、173 頁背面-174頁）。比對蕭安男於98 年4
    月27日警詢中供稱：「我與被告丙○○收到傳真後，我們先
    找乙○○的家附近繞，丙○○建議我到國小交錢，後來我看
    到朝興宮，才與被害人約在朝興宮，我下車後丙○○幫我把
    風，看有沒有警察埋伏；丙○○知道我們要去詐騙被害人；
    他告訴我下車時要注意四週，看有沒有警察，如果被抓到，
    不要供出我們2 人是共犯」（2045號偵卷26頁）；於98 年6
    月19日偵查中又供稱：「（為何之前你不供出來？）因為『
    阿志』向我說我如果在偵查中將全情供出要對我家人不利」
    （原審卷第27-28 頁）各等語，可認蕭安男於上開偵查中就
    丙○○究是否知情、是否交付附表一所示物品及何人指示前
    往案發地點等事實，應係如原審審理中所述，配合詐欺集團
    要求及丙○○辯詞而為不實之陳述無誤；其因擔心據實陳述
    會遭詐欺集團報復，而於偵查中為上開不實之供述，亦難據
    為有利於被告丙○○之認定。
  (八)證人即承辦員警廖學源於原審審理時雖證稱：「蕭安男隨身
    的袋子裡面有5 支手機」等語（原審卷195 頁）；然與上開
    蕭安男所證其與被告丙○○分持貼有「公司」及「車」標籤
    之手機等情不符，且與行動電話通聯紀錄所顯示，附表一編
    號3 、4 兩支行動電話於案發當時有相互通聯情之紀錄，亦
    有出入，足見廖學源上開證詞，與事實不符，尚難據為認定
    本件犯罪事實之證據。
  (九)證人蕭安男於原審審理中雖亦證稱：「丙○○於（98年4 月
    ）20日、21日、22日共載過我3 次」、「98年4 月20日在漢
    口路7-11超商前面，快8 點時，上車後他拿1 包東西給我，
    裡面有印泥、官印及證件、手機4 支、手銬，當時我自己只
    帶黑色包包，裡面有換洗的衣服」、「丙○○接到電話跟我
    說接下來的行動；我上車後有問他去那裡，他說去彰化」、
    「他說要等電話，我就跟他說要去網咖」、「之後他打對通
    給我，叫我出去，就載我到甲○○（犯罪事實一被害人）那
    邊」等語（原審卷170 頁正、背面）。惟查，被告丙○○就
    被害人甲○○於98年4 月20日遭詐欺部分，並未經檢察官起
    訴，其與詐騙集團成員及蕭安男就此部分是否有犯意聯絡及
    行為分擔，自非本院所得審酌，附此敘明。
  (十)綜上所述，被告丙○○就同案被告蕭安男行使偽造特種文書
    、行使偽造公文書向乙○○詐欺取財犯等犯行，與詐欺集團
    及蕭安男確有犯意聯絡及行為分擔，事後所辯均屬飾卸之詞
    ，非可採信。本件事證明確，被告丙○○之犯行堪以認定，
    應依法論科。
三、論罪科刑：
  (一)按刑法所謂公印，係指公署或公務員職務上所使用之印信而
    言，又所謂公印或公印文，係專指表示公署或公務員資格而
    言，即俗稱大印與小官印及其印文（最高法院22年上字第19
    04號及69年台上字第693 號判例）。又公印文之形式凡符合
    印信條例規定之要件而製頒，無論為印、關防、職章、圖記
    ，如足以表示其為公務主體之同一性者，均屬之（最高法院
    89年度台上字第3155號判決）。本件如附表一編號1 所示之
    偽造「臺灣省臺北地檢署印」印章1 枚，附表二編號1 至2
    偽造之「台北地方法院地檢署監管科」、「請求暫時性凍結
    執行聲請書」上所蓋用上開印章之印文，確係表示公務機關
    資格之關防及印信，自屬公印、公印文。次按刑法第212 條
    所定變造「關於品行、能力、服務或其他相類之證書、介紹
    書」罪，係指變造操行證書、工作證書、畢業證書、成績單
    、服務證、差假證或介紹工作之書函等而言（最高法院71年
    度台上字第2761號判決），是附表一編號2 之「臺灣省法務
    部特別執行署」服務證，應係特種文書。
  (二)核被告丙○○所為，係與同案被告蕭安男共犯刑法第216 條
    、第212 條之行使偽造特種文書罪、第216 條、第211 條之
    行使偽造公文書罪及第339 條第3 項、第1 項之詐欺取財未
    遂罪。同案被告蕭安男持偽造之「臺灣省臺北地檢署印」公
    印，蓋用在前述交付被害人乙○○如附表二編號1 、2 所示
    「台北地方法院地檢署監管科」、「請求暫時性凍結執行聲
    請書」2 紙文件上，偽造公印文各1 枚之行為，係偽造公文
    書之部分行為，不另論罪；其偽造上開2 紙公文書之行為，
    係在相同時間、地點緊密接續之數行為，應僅評價為一偽造
    公文書行為；蕭安男偽造上開公文書及「臺灣省法務部特別
    執行署」識別證之特種文書後，復持以行使，偽造之低度行
    為應為行使之高度行為所吸收，均不另論罪。被告丙○○與
    同案被告蕭安男對被害人乙○○著手實行詐欺取財之犯罪行
    為，因被害人乙○○報警處理而當場將渠等逮捕，致未詐得
    財物，為未遂犯。其2 人就上開行使偽造特種文書、行使偽
    造公文書、詐欺取財未遂等犯行，與「阿志」所屬詐欺集團
    成員間，有犯意聯絡及行為分擔，均為共同正犯。所犯上開
    行使偽造特種文書、行使偽造公文書及詐欺取財未遂等3 罪
    ，係以一行為觸犯數項罪名，為想像競合犯，應依刑法第55
    條規定從一較重之行使偽造公文書罪處斷。
  (三)原判決依上開刑法規定，論以被告丙○○共同行使偽造公文
    書罪，並審酌被告不思自食其力，循正途賺取所需，卻利用
    一般民眾欠缺法律專業知識、對於檢察機關案件進行流程未
    必瞭解，及對於公務人員執行職務公信力之信賴等心理，加
    入詐騙集團參與協力分工，詐取他人財物，有時導致被害人
    一生積蓄付諸流水，家破人亡，幸因被害人即時報警處理，
    才未詐得財物，及被告在蕭安男出面擔任領款任務時，自己
    隱身後方，監控現場，希冀脫免責任，犯罪後復飾詞卸責，
    毫無悔意等一切情狀，量處有期徒刑1 年2 月，並沒收扣案
    如附表一編號1-10及附表二編號1-4 所示偽造文件等供犯罪
    所用之物品；另以上開「台北地方法院地檢署監管科」之原
    本並未扣案，為免將來執行困難，不予宣告沒收、同案被告
    蕭安男所有附表一編號11之藍色背包1 個及編號12之行動電
    話1 支、被告丙○○所有如附表一編號13之行動電話2 支，
    分別係蕭安男、丙○○個人平日所使用之物，與本件犯罪無
    關，業據其2 人陳明在卷，亦不予宣告沒收。經核認事用法
    均無不合，量刑亦稱妥適，被告上訴意旨仍執陳詞否認犯罪
    ，指摘原判決不當云云，非有理由，應予駁回。
據上論結，應依刑事訴訟法第368 條判決如主文。
本案經檢察官王碧霞到庭執行職務。
中    華    民    國    99    年    4     月    15    日
                  刑事第三庭  審判長法  官  陳義仲
                                    法  官  蔡勝雄
                                    法  官  楊清安
以上正本證明與原本無異。
如不服本判決應於收受送達後10日內向本院提出上訴書狀，其未
敘述上訴理由者，並得於提起上訴後10日內向本院補提理由書（
均須按他造當事人之人數附繕本）「切勿逕送上級法院」。
                                    書記官  蔡蘭櫻
中    華    民    國    99    年    4     月    15    日
附表一：扣案物品一
┌──┬──────────────────────────────────────┐
│編號│文件名稱                                                                    │
├──┼──────────────────────────────────────┤
│ 1  │偽造之「臺灣省臺北地檢署印」公印1 顆。                                      │
├──┼──────────────────────────────────────┤
│ 2  │黏貼有蕭安男照片之偽造「臺灣省法務部特別執行署」識別證1 枚。                │
├──┼──────────────────────────────────────┤
│ 3  │門號0000000000號行動電話1 支。                                              │
├──┼──────────────────────────────────────┤
│ 4  │門號0000000000號行動電話門1 支。                                            │
├──┼──────────────────────────────────────┤
│ 5  │門號0000000000號行動電話1 支。（貼有「公司」之貼籤）                        │
├──┼──────────────────────────────────────┤
│ 6  │門號0000000000號行動電話1 支。（貼有「車」之貼籤）                          │
├──┼──────────────────────────────────────┤
│ 7  │印泥1 盒。                                                                  │
├──┼──────────────────────────────────────┤
│ 8  │橡皮筋1 包。                                                                │
├──┼──────────────────────────────────────┤
│ 9  │手銬1 個。                                                                  │
├──┼──────────────────────────────────────┤
│ 10 │紙袋1 個。                                                                  │
├──┼──────────────────────────────────────┤
│ 11 │藍色背包1 個。                                                              │
├──┼──────────────────────────────────────┤
│ 12 │門號0000000000號行動電話1 支                                                │
├──┼──────────────────────────────────────┤
│ 13 │門號0000000000、0000000000號行動電話各1 支                                  │
└──┴──────────────────────────────────────┘
 附表二：扣案物品二（向被害人乙○○詐欺之文件）
┌──┬──────────────────────────────────────┐
│編號│文件名稱                                                                    │
├──┼──────────────────────────────────────┤
│ 1  │偽造之98.4.22「台北地方法院地檢署監管科」1 張。（蓋有臺灣省臺北地檢署印）   │
├──┼──────────────────────────────────────┤
│ 2  │偽造之98.4.22「請求暫時性凍結執行聲請書」1 張。（蓋有臺灣省臺北地檢署印）   │
├──┼──────────────────────────────────────┤
│ 3  │偽造之98.4.22「請求暫時性凍結執行聲請書」1 張。（未蓋有臺灣省臺北地檢署印） │
├──┼──────────────────────────────────────┤
│ 4  │偽造之98.4.22「台北地方法院地檢署監管科」1 張。（未蓋有臺灣省臺北地檢署印） │
└──┴──────────────────────────────────────┘
附錄論罪科刑法條全文：
中華民國刑法第211 條：（偽造變造公文書罪）
偽造、變造公文書，足以生損害於公眾或他人者，處1 年以上7
年以下有期徒刑。
中華民國刑法第212 條：（偽造變造特種文書罪）
偽造、變造護照、旅券、免許證、特許證及關於品行、能力服務
或其他相類之證書、介紹書，足以生損害於公眾或他人者，處1
年以下有期徒刑、拘役或3 百元以下罰金。
中華民國刑法第216 條：（行使偽造變造或登載不實之文書罪）
行使第210 條至第215 條之文書者，依偽造、變造文書或登載不
實事項或使登載不實事項之規定處斷。
中華民國刑法第339 條：（普通詐欺罪）
意圖為自己或第三人不法之所有，以詐術使人將本人或第三人之
物交付者，處5 年以下有期徒刑、拘役或科或併科1 千元以下罰
金。
以前項方法得財產上不法之利益或使第三人得之者，亦同。
前二項之未遂犯罰之。

司法院資訊處製作；財團法人民間司法改革基金會備份。
